【裁判字號】    99,上訴,1577
【裁判日期】    990831
【裁判案由】    毒品危害防制條例等
【裁判全文】
臺灣高等法院刑事判決                99年度上訴字第1577號
上  訴  人  臺灣臺北地方法院檢察署檢察官
被      告  甲○○
選任辯護人  余欽博律師
上列上訴人因被告違反毒品危害防制條例案件，不服臺灣臺北地
方法院99年度訴字第214號，中華民國99年4月20日第一審判決（
起訴案號：臺灣臺北地方法院檢察署98年度偵緝字第2712號、99
年度偵字第11號），提起上訴，本院判決如下：
    主  文
上訴駁回。
    事  實
一、甲○○前於民國81年間，因違反麻醉藥品管理條例案件，經
    本院以82年度上訴字第1838號判處有期徒刑6年4月確定；又
    於82年間，因偽造有價證券案件，經本院以82年度上訴字第
    5319號判處有期徒刑3年確定，上開2案件復經定應執行刑為
    有期徒刑9年確定，甫於94年6月21日縮刑期滿執行完畢。詎
    其猶不知悔改，明知安非他命係毒品危害防制條例第2條第2
    項第2款所規定之第二級毒品，不得非法持有及施用，竟於9
    7年9月24日前之某日，因葉凱怡央請幫忙代為購買3公克之
    安非他命以供施用，竟基於幫助施用第二級毒品安非他命之
    犯意，應允代為向綽號「阿寶」之真實姓名年籍不詳之成年
    男子洽談購買毒品事宜，迨該名綽號「阿寶」之成年男子同
    意以每公克新臺幣（下同）3千元之價格販售毒品與葉凱怡
    後，由甲○○於97年9月24日上午9時前之某時，在不詳地點
    ，向該名綽號「阿寶」之成年男子拿取3公克之安非他命，
    並代葉凱怡支付價款9千元予「阿寶」，復於同日上午9時許
    ，在臺北縣中和市○○路上某早餐店內，將上開3公克之安
    非他命交付予葉凱怡（惟葉凱怡並未還款與甲○○），以此
    方式幫助葉凱怡施用第二級毒品，葉凱怡旋即自該時起至98
    年2月18日入監服刑前之不詳時間，在不詳地點，以不詳方
    式施用之。
二、案經臺北市政府警察局中山分局、臺北縣政府警察局中和第
    一分局報請臺灣臺北地方法院檢察署檢察官偵查起訴。
    理  由
壹、證據能力：
一、按檢察官職司追訴犯罪，就審判程序之訴訟構造而言，檢察
    官係屬與被告相對立之當事人一方，偵查中對被告以外之人
    所為之偵查筆錄，或被告以外之人向檢察官所提之書面陳述
    ，性質上均屬傳聞證據。理論上，如未予被告反對詰問、適
    當辯解之機會，一律准其為證據，似有違當事人進行主義之
    精神，對被告之防禦權亦有所妨礙；然而現階段刑事訴訟法
    規定檢察官代表國家偵查犯罪、實施公訴，必須對於被告之
    犯罪事實負舉證之責，依法其有訊問被告、證人及鑑定人之
    權，證人、鑑定人且須具結，而實務運作時，偵查中檢察官
    向被告以外之人所取得之陳述，原則上均能遵守法律規定，
    不致違法取供，其可信性極高，為兼顧理論與實務，乃於修
    正刑事訴訟法時，增列第159條之1第2項，並於92年9月1日
    施行，明定被告以外之人於偵查中向檢察官所為陳述，除顯
    有不可信之情況者外，得為證據（最高法院94年度臺上字第
    7416號判決意旨參照）。查證人葉凱怡已於原審到庭具結作
    證，業經上訴人即檢察官、辯護人進行交互詰問，足資保障
    被告之反對詰問權，且其於原審，亦未證述其於偵查中之陳
    述，有何非出於自由意願而為陳述或遭違法取供之情形，是
    證人葉凱怡於偵查中經具結向檢察官所為之陳述，既非檢察
    官非法取供而得，其當時所為陳述，尚無顯不可信之情況，
    依刑事訴訟法第159條之1第2項規定，自得為本案之證據。
二、被告以外之人於審判外之陳述，雖不符合刑事訴訟法第159
    條之1至第159條之4之規定，但經當事人於審判程序同意作
    為證據，法院審酌該言詞陳述或書面陳述作成時之情況，認
    為適當者，亦得為證據；當事人、代理人或辯護人於法院調
    查證據時，知有第159條第1項不得為證據之情形，而未於言
    詞辯論終結前聲明異議者，視為有前項之同意；刑事訴訟法
    第159條之5第1項、第2項分別定有明文。檢察官、被告甲○
    ○及辯護人對於本判決下列所引用其他各項被告以外之人於
    審判外之陳述（包含書面陳述），於本院準備程序及審理時
    ，均表示無意見而不予爭執，且迄至言詞辯論終結前亦未再
    聲明異議，本院審酌上開證據資料製作時之情況，尚無違法
    不當及證明力明顯過低之瑕疵之情形，依上條規定，認例外
    均具有證據能力，且經本院於審判期日依法進行證據之調查
    、辯論，當事人於訴訟上程序權利，已受保障，先予敘明。
貳、認定被告犯罪事實所憑證據及理由：
一、訊據被告雖坦承確有介紹葉凱怡向綽號「阿寶」之男子購買
    毒品，並幫葉凱怡支付購毒價款之事實，惟辯稱：葉凱怡跟
    我要「阿寶」的電話，是她直接和「阿寶」聯絡，向「阿寶
    」拿毒品云云。
二、經查：
  (一)本件被告受葉凱怡之委託代其向「阿寶」洽談購買毒品事宜
    之事實，業據被告於原審坦承不諱，核與證人葉凱怡於偵查
    及原審證稱：我於97年9月間，曾向被告朋友綽號「阿寶」
    之人買毒品，我自己有固定的藥頭，但當時因為找不到安非
    他命，所以請被告幫我跟他朋友「阿寶」詢問有沒有安非他
    命等語大致相符，此部分事實，應堪認定。
  (二)至證人葉凱怡雖證稱：毒品是我自己去跟「阿寶」拿的云云
    ，惟其對於該名綽號「阿寶」之男子係於何時、何地及如何
    交付毒品予自己等交易情節，均已無從記憶，是其此部分證
    言之真實性，已非無疑。又依葉凱怡所持用門號0000000000
    號行動電話之通訊監察譯文顯示，被告確曾於97年9月24日
    下午2時45分許，以其所持用門號0000000000號與葉凱怡聯
    繫，並詢問：「你那個錢何時要給我？你不是出完了嗎？」
    等語，復於同日晚上7時32分許，再以門號0000000000號行
    動電話與葉凱怡聯繫，向葉凱怡詢以：「那你錢要怎樣拿給
    我？」葉凱怡答以：「我在回去的路上了。」被告又稱：「
    等一下你錢要給我，我才能給人家。」等語，此有葉凱怡所
    使用門號0000000000號行動電話通訊監察譯文在卷可按（見
    97偵22902卷(三)第148頁、第149頁），而被告、證人葉凱怡
    亦不否認上開通話內容係被告為追索葉凱怡積欠之價款9千
    元。衡諸常情，倘上開毒品係葉凱怡本人向綽號「阿寶」之
    男子拿取，綽號「阿寶」之男子理應直接向葉凱怡索討上開
    毒品之對價，何以係由被告向葉凱怡索討上開毒品對價？況
    被告於原審亦自承：我是在97年9月24日上午約9時左右，將
    毒品交給葉凱怡，該毒品是我跟「阿寶」拿之後，交給葉凱
    怡等語（見原審卷第22頁、第23頁、第41頁反面、第43頁）
    ，足認上開毒品確係由被告受葉凱怡所託向該名綽號「阿寶
    」之男子拿取後，再交付葉凱怡，應屬無訛。是證人葉凱怡
    所稱：毒品非被告所交付一節，及被告嗣後翻異前詞否認有
    交付毒品與葉凱怡云云，均顯屬事後推諉之詞，殊無足採。
  (三)再者，葉凱怡確有施用第二級毒品安非他命之習慣，亦據證
    人葉凱怡證述屬實。而被告交付與葉凱怡之安非他命3公克
    ，葉凱怡將其中2公克施用殆盡，其餘1公克轉送其友人乙節
    ，亦經證人葉凱怡於原審證述明確，足見被告代為購買並交
    付葉凱怡施用之物品，確為安非他命，且葉凱怡亦有施用該
    安非他命等情，洵屬無誤，足認被告確有幫助葉凱怡施用第
    二級毒品之犯行甚明。
  (四)末按以營利之意圖，而交付毒品與他人，並收取對價者，應
    論以販賣毒品罪；苟非基於營利之意圖，而以原價或低於原
    價有償轉讓毒品與他人者，僅得以轉讓毒品罪論處；若無營
    利之意圖，僅基於幫助施用毒品者取得毒品之目的，而出面
    代購，或合資購買，並分攤價金、分享毒品者，則屬應否成
    立施用毒品罪或其幫助犯之範疇，三者行為互殊，且異其處
    罰（最高法院97年度臺上字第1864號判決意旨參照）。檢察
    官雖認被告係基於營利意圖，在97年9月24日前之某時，與
    葉凱怡接洽、聯絡後，以9千元之代價，販售3公克之安非他
    命予葉凱怡。惟檢察官認定被告販賣第二級毒品罪嫌所憑之
    依據，係以證人劉筱凰於偵查中具結證稱：被告會主動打電
    話詢問我要不要購買安非他命等語（見98偵緝2712卷第60頁
    ），及被告與證人葉凱怡所使用門號0000000000、00000000
    00、0000000000號行動電話之通訊監察譯文（見97偵22902
    卷(三)第79頁、第140頁至第149頁、第276頁至第295頁）。然
    依上開被告與葉凱怡於97年9月24日下午2時45分許及同日晚
    上7時32分許之行動電話通訊監察譯文，僅足認被告確有於
    交付毒品與葉凱怡後，向葉凱怡索討毒品對價之事實，尚無
    足遽認被告有營利之意圖。且證人葉凱怡於原審亦明確證稱
    ：我透過被告跟「阿寶」拿毒品，並沒有給被告任何好處，
    只是因為被告認識「阿寶」，所以可以比較便宜等語（見原
    審卷第73頁反面），益徵被告並無從中獲取利益。是尚難僅
    因被告向葉凱怡索討毒品價金，即據以推認被告有獲利之意
    圖。況本件被告係受葉凱怡之託而代為購買安非他命，並非
    由被告主動要約，且自被告與葉凱怡認識迄案發之日，葉凱
    怡係第1次主動要求被告代購安非他命等事實，業經證人葉
    凱怡證述在卷（見原審第71頁反面）。參以被告與葉凱怡互
    以「乾女兒」、「幹爹」相稱，且2人均有施用毒品之習慣
    ，彼此相互以電話聯繫毒品一事，實屬事理之常。是衡之被
    告與葉凱怡本有情誼，且均有施用毒品之習慣而常有聯繫，
    則被告在葉凱怡主動要約下，代向綽號「阿寶」之友人購買
    3公克之安非他命後，旋即悉數交予葉凱怡等情節，自堪認
    被告確實係基於雙方之情誼而代為購買。則在無其他確切證
    據足資證明被告有從中賺取差價或扣取毒品之情形下，依「
    罪證有疑、利於被告」之法理，顯難遽以販賣毒品罪相繩。
    至證人劉筱凰於偵查中雖證稱：被告有主動打電話問我要不
    要安非他命，他要幫我介紹跟別人買等語，然此要與被告有
    無販賣安非他命與葉凱怡無涉。又依被告所持用門號000000
    0000號行動電話之通訊監察譯文顯示，固足認被告確有使用
    上開行動電話，與「高傑」、「小華」、「阿狗」等人聯繫
    ，對話內容並曾談及「硬的」一詞，惟此等均非被告與葉凱
    怡間之通話內容，與被告本件犯行並無相關，亦尚難僅因被
    告與他人間之通話內容曾提及「硬的」（指安非他命）乙節
    即據為被告與葉凱怡間有毒品交易之佐證。
三、綜上所述，本件事證已臻明確，被告幫助施用第二級毒品犯
    行堪以認定，應依法論科。
參、論罪科刑及駁回上訴之理由：
一、核被告所為，係犯刑法第30條、毒品危害防制條例第10條第
    2項之幫助施用第二級毒品罪。被告持有第二級毒品安非他
    命之低度行為，為幫助施用第二級毒品安非他命之高度行為
    所吸收，不另論罪。公訴意旨雖認被告係犯毒品危害防制條
    例第4條第2項之販賣第二級毒品罪嫌，惟檢察官不能證明被
    告確有販賣犯行，業如前述，然檢察官既已於起訴書事實欄
    詳載被告持有安非他命及交付安非他命予葉凱怡之事實，核
    與被告幫助施用第二級毒品犯行之社會基本事實相同，法院
    自應依法變更起訴法條。又被告有如事實欄所載之論罪科刑
    暨執行情形，有本院被告前案紀錄表在卷可考，其於有期徒
    刑執行完畢後5年內，故意再犯本件有期徒刑以上之罪，為
    累犯，應依刑法第47條第1項之規定，加重其刑。被告基於
    幫助他人施用第二級毒品之犯意，而為施用第二級毒品構成
    要件以外之行為，屬幫助犯，爰依刑法第30條第2項之規定
    ，減輕其刑，並依法先加後減之。
二、原審認被告罪證明確，審酌被告明知毒品有害他人身心健康
    ，為刑法法律所禁止持有及施用之物，卻無視法令，以代買
    毒品之方式幫助他人施用毒品，戕害他人身心健康，危害社
    會秩序，及其代買毒品之動機、目的、數量，復考量其犯後
    態度及所生之危害等一切情狀，因而適用刑事訴訟法第299
    條第1項前段、第300條，毒品危害防制條例第10條第2項，
    ，刑法第11條前段、第30條第1項前段、第2段、第47條第1
    項，判處有期徒刑4月，經核並無不合。檢察官猶執前詞提
    起上訴認被告有販賣第二級毒品犯行，而指摘原判決此部分
    不當云云，為無理由，自應予駁回。
據上論斷，應依刑事訴訟法第368條，判決如主文。
本案經檢察官楊秀琴到庭執行職務。
中    華    民    國    99    年    8     月    31    日
                 刑事第十三庭  審判長法  官  曾德水
                                     法  官  陳恆寬
                                     法  官  崔玲琦
以上正本證明與原本無異。
檢察官如不服本判決，應於收受送達後10日內向本院提出上訴書
狀，其未敘述上訴之理由者並得於提起上訴後10日內向本院補提
理由書（均須按他造當事人之人數附繕本）「切勿逕送上級法院
」。
                                     書記官  馬佳瑩
中    華    民    國    99    年    9     月    1     日
毒品危害防制條例第10條
施用第一級毒品者，處6月以上5年以下有期徒刑。
施用第二級毒品者，處3年以下有期徒刑。

司法院資訊處製作；財團法人民間司法改革基金會備份。
